【裁判字號】    95,家訴,13
【裁判日期】    950705
【裁判案由】    分割遺產等
【裁判全文】
臺灣雲林地方法院民事判決              95年度家訴字第13號
原      告  戊○○
訴訟代理人  陳青來律師
被      告  丙○
            丁○○
            乙○
            己○○
            庚○○
            甲○○
上列當事人間請求分割遺產等事件，本院於民國95年6 月21日言
詞辯論終結，判決如下：
    主  文
被繼承人謝姚溫在第一商業銀行西螺分行所遺定期存款新台幣參
佰零捌萬元之遺產，由戊○○、丙○、丁○○、乙○、己○○、
庚○○、甲○○等七人各分得新台幣肆拾肆萬元。
原告其餘之訴駁回。
訴訟費用由被告丙○、丁○○、乙○、己○○、庚○○、甲○○
等六人各負擔十分之一; 餘由原告負擔。
    事實及理由
甲、兩造之主張
一、原告方面:
（一）原告主張: 被繼承人謝姚溫係原告之配偶，亦即被告丙○
      、丁○○、乙○、己○○、庚○○、甲○○等六人之母親
      ，其業於93年1 月4 日死亡，並在第一商業銀行西螺分行
      遺有財產定期存款新台幣（下同）308 萬元。而原告與被
      繼承人生前並無約定財產制，適用法定聯合財產制，且原
      告於被繼承人死亡時僅有財產8,582 元，夫妻雙方剩餘財
      產之差額為3,071,418 元，爰依民法第1030條之1 規定，
      請求分配剩餘財產1,535,7 09元。並請求分割被繼承人之
      遺產，並依民法第1144條、第1138條規定分配應繼分，依
      此計算，原告可請求分配之剩餘財產與請求繼承之遺產合
      計為1,756, 322元等語，並聲明：(一)被繼承人謝姚溫所遺
      財產在第一商業銀行西螺分行之定期存款308 萬元，准予
      原物分割，其中1,756,322 元部分分歸原告謝焙煌取得，
      另1,323,678 元部分，平均分歸被告丙○、丁○○、乙○
      、己○○、庚○○、甲○○等六人取得，每人各分得220,
      613 元。(二)訴訟費用由兩造按應繼分之比例負擔。
（二）對被告答辯之陳述：
  １、被繼承人謝姚溫往生時，原告不知道有這筆錢，原告是在
      今（95）年3 月28日時候去第一銀行查詢才知道這件事。
  ２、喪葬費是原告出的。
二、被告方面：
（一）被告丙○、丁○○、己○○、庚○○均稱：定期存款單是
      被繼承人謝姚溫生病時，交代丙○之子回去西螺家裡拿存
      單，說要交代其大舅即丁○○，不可給原告，怕原告拿去
      花掉，後來丙○把存單交給丁○○，丁○○拿給庚○○，
      庚○○說現在不能領，庚○○就在隔天交給丙○保管。
（二）被告丙○、丁○○、乙○、己○○、庚○○、甲○○陳稱
      ：在被繼承人還沒出殯前，原告就知道有這筆錢，原告說
      被告們都來蓋章，但丙○說公平就好，但原告堅持要一半
      ，所以這件事就拖到現在。
（三）被告甲○○並稱：其是在被繼承人出殯前，從原告得知有
      這筆錢，才在出殯約一個月後，去電第一銀行查詢，原告
      說丙○要分一半，所以大家講不和，才沒辦法領出來用。
（四）被告丙○則辯以：被繼承人謝姚溫於93年1 月4 日死亡，
      原告遲至95年4 月4 日始訴請分配剩餘財產，已逾2 年時
      效，資為時效抗辯，原告主張應取得被繼承人所遺第一商
      業銀行西螺分行之定期存款308 萬元之一半云云，顯無理
      由。
      從而，308 萬元應由原告及被告等6 人平均繼承，每人應
      分得44萬元。
（五）被告甲○○則以：原告之聲請沒有意見，但喪葬費原告沒
      有出，必須要扣除喪葬費用。房子在丁○○名下，被告要
      求一半，被告出的喪葬費用還沒有分擔等語置辯。
乙、得心證之理由：
壹、程序部分:
一、按「訴訟標的對於共同訴訟之各人必須合一確定者，適用下
    列各款之規定：(一)共同訴訟人中一人之行為有利益於共同訴
    訟人者，其效力及於全體；不利益者，對於全體不生效力。
    (二)他造對於共同訴訟人中一人之行為，其效力及於全體。(三)
      共同訴訟人中之一人生有訴訟當然停止或裁定停止之原因
      者，其當然停止或裁定停止之效力及於全體。」民事訴訟
      法第56條定有明文。
二、本件原告請求法定財產制之剩餘財產分配，及分割兩造共同
    被繼承人謝姚溫之遺產，則訴訟標的對於共同訴訟之被告各
    人必須合一確定，應適用上開法律之規定，合先敘明。
貳、實體部分:
一、原告主張其為被繼承人謝姚溫之配偶，被告等人則是被繼承
    人之子女，均為被繼承人之共同繼承人。而被繼承人業於93
    年1 月4 日死亡，遺有在第一商業銀行西螺分行之定期存款
    308 萬元。原告與被繼承人生前並無約定財產制，適用聯合
    財產制。而原告於被繼承人死亡時僅有財產8,582 元等情，
    為被告所不爭執，並有原告提出之戶籍謄本、西螺鎮農會之
    活期存摺存款明細、及93年度綜合所得稅各類所得資料清單
    影本在卷可參，並有被繼承人之遺產總額及減免扣除額明細
    表、及被繼承人在第一商業銀行西螺分行之所有存款資料明
    細表可按，足信屬實。
二、又原告主張其是在今（95）年3 月28日向第一銀行查詢時才
    知被繼承人遺有上開遺產乙節，為被告等人所否認，且被告
    丙○、丁○○、乙○、己○○、庚○○、甲○○等六人辯稱
    ：「在被繼承人還沒出殯前，原告就知道有這筆錢，原告說
    被告們都來蓋章，但丙○說公平就好，但原告堅持要一半，
    所以這件事就拖到現在。」等語，及被告甲○○辯稱：「其
    是在被繼承人出殯前，從原告得知有這筆錢，才在出殯約一
    個月後，去電第一銀行查詢，原告說丙○要分一半，所以大
    家講不和，才沒辦法領出來用。」等情節，互核一致。再者
    ，原告對於其何以在被繼承人死亡二年後，才突然至銀行查
    詢被繼承人之遺產乙節，亦未能明確說明，且與常情不符，
    其上開主張，難信屬實。被告等人上開所辯，足信為真正。
三、按「法定財產制關係消滅時，夫或妻現存之婚後財產，扣除
    婚姻關係存續中所負債務後，如有剩餘，其雙方剩餘財產之
    差額，應平均分配。」民法第1030條之1 第1 項本文固定有
    明文，惟同法條第4 項前段亦明定「第1 項剩餘財產差額之
    分配請求權，自請求權人知有剩餘財產之差額時起，二年間
    不行使而消滅。」原告依上開規定，請求剩餘財產之分配，
    既已逾二年之消滅時效期間，則被告丙○以時效已完成為抗
    辯，自有理由，且其抗辯有利於其餘被告，故其效力及於其
    他被告。從而，原告依上開規定請求分配剩餘財產
    1,535,709 元，為無理由。
四、至於原告於被繼承人死亡後，即向被告等人要求分配上開剩
    餘財產，雖符合請求之中斷時效事由，然其既於請求後，未
    於六個月內起訴，依民法第130 條規定，應視為未中斷，併
    此敘明。
五、次按「繼承人得隨時請求分割遺產。但法律另有規定或契約
    另有訂定者，不在此限。」民法第1164條定有明文。又配偶
    有相互繼承遺產之權，其應繼分與直系血親卑親屬之繼承人
    同為繼承時，其應繼分與他繼承人平均，同法第1144條第1
    款亦有明文規定。本件兩造分別為被繼承人謝姚溫之配偶及
    直系血親卑親屬之繼承人，依上開規定，原告請求分割遺產
    ，為有理由，應予准許，其應繼分並應由各繼承人平均，依
    此計算，各繼承人各應分得44萬元（0000000/7=440000）。
六、從而，原告依民法第1030條之1 規定，請求分配剩餘財產1,
    535,709 元部分，為無理由，應予駁回; 依民法第1164條規
    定，請求分割遺產部分，為有理由，並由兩造全體繼承人各
    分得44萬元。
七、兩造其餘之主張及抗辯，經核與本件判決不生影響，爰不一
    一論述，併此敘明。
丙、結論: 原告之訴為一部有理由，一部無理由，依民事訴訟法
    第79條，判決如主文。
中    華    民    國    95    年    7     月    5    日
                  家事法庭法  官  黃一馨
以上正本係照原本作成
如對本判決上訴，應於判決送達後20日內向本院提出上訴狀。（
須附繕本）
中    華    民    國    95    年    7     月    6     日
                              書記官  林麗美


司法院資訊處製作；財團法人民間司法改革基金會備份。
